最高法院民事判決　　　　　　九十四年度台上字第一五二八號
　　上　訴　人　乙○○
　　　　　　　　　　　　號1樓.
　　特別代理人　翁佳音
　　訴訟代理人　王如玄律師
　　　　　　　　李文健律師
　　上　訴　人　甲○○
　　訴訟代理人　徐國勇律師
上列當事人間請求損害賠償事件，兩造對於中華民國九十二年七
月十六日台灣高等法院第二審判決（九十一年度重上字第四二○
號），各自提起上訴，本院判決如下：
    主  文
原判決除假執行部分外廢棄，發回台灣高等法院。
    理  由
本件上訴人乙○○（下稱乙○○）主張：伊於民國八十八年十月
二十九日十七時五十分騎車號ＧＥＶ－九○三機車行經台北市○
○○路○段途中，因對造上訴人甲○○（下稱甲○○）駕駛車號
Ｒ－四一七八自小貨車於左轉彎時未讓伊之直行車先行，致撞擊
伊之機車，造成伊頭部重傷，受有醫療費用新台幣（下同）三萬
六千零九十三元、看護費用一百零五萬八千四百元、不能工作之
損害一百二十七萬九千五百十九元、減少勞動能力一千零六十六
萬八千零八十元及非財產損害一百五十萬元，合計一千四百五十
四萬二千零九十二元等情，爰依侵權行為之法律關係，求為命上
訴人甲○○如數給付並加計法定遲延利息之判決（第一審判命甲
○○賠償乙○○五百七十六萬零九百九十九元，駁回乙○○其餘
請求，乙○○就其敗訴中之一百七十三萬一千一百四十二元提起
第二審上訴，及甲○○就其敗訴部分提起第二審上訴）。
上訴人甲○○則以：本件事故發生時，伊所駕駛之汽車已超越道
路中心線，靜止等待直行機車通過，伊並無過失責任；如認伊仍
有過失責任，因乙○○違規且超速行駛有重大過失，乙○○應負
擔百分之七十之過失責任；乙○○業自承其生活自理能力無礙，
且乙○○目前均以機車代步，並已有照顧小孩、騎車護送上學之
能力，乙○○可以選擇再教育、轉業以從事簡單、輕便工作，勞
動能力並未完全喪失，乙○○請求之金額過高等語，資為抗辯。
原審將第一審所為命上訴人甲○○給付超過五百五十二萬零九百
九十九元本息部分廢棄，改判駁回乙○○之訴；並駁回甲○○之
其餘上訴及駁回乙○○之上訴（請求甲○○再給付一百七十三萬
一千一百四十二元本息），無非以：乙○○主張之上揭事實，有
診斷證明書、刑事判決、道路交通事故調查報告表、鑑定意見書
、覆議意見書、醫院鑑定報告書可稽，甲○○雖辯稱：伊無過失
，且乙○○未喪失全部勞動能力云云，惟查依本件道路交通事故
調查報告表之現場圖所示，案發現場甲○○之自用小貨車左後側
有碎片散落，再參諸證人王遙文之證詞，足證該碎片集中散落處
應為本件車禍之撞擊地點；又甲○○之自小貨車係在左前頭與乙
○○之機車撞擊，而事故後該撞擊地點位於自小貨車左後側，則
自小貨車於肇事時顯係行進中，而非如其所辯係處於靜止狀態。
依證人于東廷、楊弘亮及沈慶東之證詞，案發後現場相關車輛所
在位置，於警方定位前並未挪移，證人王遙文到場後依據于東廷
於移交時所告知之現場情況及定位之現場狀況繪製上開現場圖，
繪後復經甲○○簽名確認，正確性無疑，其事後始質疑現場圖之
真正，所辯要非可取。次查本件兩車撞擊位置係在乙○○機車所
行駛之車道上，且僅距雙向車道中心線一點四公尺，而乙○○所
行車道寬度為四點三公尺等情，有上開現場圖為憑，顯見肇事當
時甲○○之汽車左轉尚未至乙○○機車所駛車道之中央，甲○○
自應注意禮讓直行之被害人機車先行，甲○○無不能注意之情事
，竟貿然左轉，致乙○○所騎機車因煞避不及發生撞擊而肇事，
自難辭其過失責任，本件經送鑑定及覆議之結果，亦均同此認定
，有台北市車輛行車事故鑑定委員會鑑定意見書、覆議意見書在
卷可參，又其過失與乙○○之受傷間復有相當之因果關係。乙○
○執為主張自屬有據，甲○○辯稱其無過失責任云云則非可採。
至甲○○指稱乙○○並未考領機車駕照，且並未依規定靠右行駛
，就本件車禍之發生亦與有過失一節，查乙○○僅領有普通小型
車駕駛執照，車禍時其騎乘重型機器腳踏車固有違道路交通安全
規則第六十一條第四款之行政管理規定，尚不得以此推論其就本
件車禍之發生有何具體過失可言。惟其當時未依道路交通安全規
則第九十九條第一項第一款規定靠右行駛，致生事故，亦與有過
失。本件甲○○因上開過失致乙○○受有前述傷害，且乙○○所
受之傷害與甲○○之過失行為間復有相當之因果關係，則乙○○
依侵權行為規定，請求甲○○賠償其所受之損害，即屬有據。乙
○○請求之各項金額，（一）醫療費用三萬六千零九十三元部分
：為甲○○所不爭執，且為醫療上所必需，自應准許。（二）看
護費用一百零五萬八千四百元部分：乙○○主張自八十八年十二
月二十一日起至同月二十七日止住院期間，支出之一萬二千六百
元看護費用，為甲○○不爭執，自應准許。至其主張自八十八年
十二月二十八日起至九十年七月三十一日止，每日以一千八百元
計算之費用，依忠孝醫院九十年九月十四日函所示，固謂「無法
學習新的事務，終身均需他人從旁協助照顧」，然參諸甲○○所
提乙○○自行騎乘機車外出購物之照片，則就其個人行動力而言
，應毋庸他人隨行在側，且依國立台灣大學醫學院附設醫院診斷
書所載：「乙○○於八十九年五月八日作最後一次測驗，智商為
七十七分（推估正常值約一○五分）」等情；且本件經送請三軍
總醫院鑑定結果，亦認：依九十二年三月十七日心理衡鑑顯示，
認知功能受損，應在輕微程度，情緒控制較不穩定，人際應對進
退較差，缺乏自我照顧及工作能力，顯示腦傷後情緒及性格改變
等情，有該院九十二年四月二十四日集逵字第一九二○○○八○
二五號函附卷足參。準此以觀，乙○○其後既可自行騎乘機車上
街購物或送小孩上下學，則可推定其所需之看護期間，應自八十
八年十二月二十八日起至八十九年五月七日止，合計一百三十一
日，逾此範圍之請求，即無理由。（三）不能工作之損害一百二
十七萬九千五百十九元部分：乙○○主張其受傷前在吳美雲音樂
教學中心（現已更名為索菲茲音樂教育聯盟）擔任音樂講師，年
收入約為二十四萬元，每月平均二萬元，另外收有十一名家教學
生，平均每月收入約為四萬零六百五十元，因此次車禍後遺症，
自八十八年十月二十九日起至九十年七月三十一日止，已有二十
一個月零三天，無法工作，共損失一百二十七萬九千五百十九元
，並提出薪資證明書、公司執照及學生家長所出具之學費證明書
等為證，復經證人林長生、李梅芳、馮憶梅、李瑜荔、宋文彬到
庭結證屬實，應予准許。（四）減少勞動能力所受損害一千零六
十六萬八千零八十元部分：乙○○為五十二年四月九日出生，有
其提出之前開驗傷診斷書在卷可稽，參酌勞動基準法第五十四條
規定，自其最後復健日即民國九十年七月三十一日起算至六十歲
即民國一百十二年四月八日退休，工作期間尚有二百六十個月。
其擔任幼兒鋼琴老師，以每月三萬元計算勞動能力減少損害之平
均薪資，較為客觀。至於乙○○主張其工作能力已終生百分之百
喪失云云，為甲○○否認，查：乙○○腦部受傷後經忠孝醫院、
馬偕紀念醫院、門諾醫院診斷為無法治癒改善，此有乙○○所提
之門諾醫院病歷摘要及放射檢查（磁震造影）報告各乙份在卷，
並經忠孝醫院、台大醫院評估乙○○所遺存之高級大腦異常，屬
於勞工保險殘廢等級第三級，此亦有乙○○所提診斷書二份在卷
，又依忠孝醫院所出具之勞工保險殘廢診斷書亦載明：乙○○職
業功能、社交功能退化，經長期精神復健治療後，身體能力仍存
，但非他人在身邊指示，終身不能從事任何工作等情，參以忠孝
醫院前開九十年九月十四日函覆第一審法院表示，乙○○「輕度
殘障乃依殘障鑑定標準，病患有定向力障礙，常時空錯亂，另有
記憶力障礙，無法學習新的事務，終身均須他人從旁協助照顧」
等情，則乙○○之殘障情形，應符合勞工保險殘廢給付標準表中
身體障害系列中精神障害項目三之規定，受有第三級殘廢程度之
損害，終身喪失勞動能力要堪認定。乙○○執為主張其已終身喪
失工作能力云云，自屬有據，其請求勞動能力減少所受薪資收入
減少之損害金額於五百二十七萬六千七百八十四元範圍內，應予
准許，逾此範圍之請求，不應准許。（五）精神上之損害賠償一
百五十萬元部分：審酌兩造學歷、資力、身分地位等，乙○○之
請求於一百二十萬元之範圍內為有理由，應予准許，逾此範圍之
請求，不應准許。兩造就系爭事故發生均有過失，已如前述，爰
減輕甲○○賠償金額百分之二十以示公平。依此計算，再減去乙
○○已領取汽車強制責任險之理賠九十一萬一千六百三十八元，
其請求甲○○給付於五百五十二萬零九百九十九元及自起訴狀繕
本送達之翌日即自八十九年十一月十七日起加計法定遲延利息為
有理由，應予准許。其逾此範圍之請求，即非正當，應予駁回等
詞，為其判斷之基礎。
查身體或健康受傷害而減少勞動能力者，其減少及殘存勞動能力
之價值固應以其能力在通常情形下可能取得之收入為標準，惟如
其勞動能力逐漸恢復時，自不應以恢復中之某一時點為基準，計
算其減少勞動能力所受之損害。本件上訴人甲○○辯稱：乙○○
經手術後已好轉，經常騎機車購物，於日常生活自理能力無礙，
且經常以機車代步，滿街高速穿梭，四處購物、買菜、載送小孩
，行為舉止根本與常人無異。忠孝醫院於九十年九月十四日來函
表示，乙○○無法學習新的事務，終身均須他人從旁協助照顧云
云，顯與實情不符，不能憑此作為乙○○已終身喪失百分之百勞
動能力之依據，因上開忠孝醫院及台大醫院之評估，均為手術後
初期之評估，其後乙○○既已好轉，自不能再據為認定其喪失勞
動能力之依據，乃請求再行鑑定以明瞭現在情況，作為有否減少
勞動能力之事實依據等語，並據提出被證八之照片十三幀等情（
一審卷（一）第七○頁、第八八－九四頁，原審卷第八九頁），
核係屬重要之防禦方法，原審未再行命鑑定，復未於判決理由項
下說明其何以不足採取之意見，遽以前揭情詞認定乙○○主張其
已終身喪失工作能力云云，尚屬可採，已嫌速斷。次查本件交通
事故發生地點為台北市○○○路之快車道上，乙○○駕駛重型機
車與同路對向欲左轉之甲○○所駕駛之自小貨車對撞，有卷附之
台北市車輛行車事故鑑定委員會意見書可按（原審卷第七四－七
九頁）。甲○○辯稱：肇事地點為交叉路口，設有（慢）標誌，
乙○○當時車速為五十公里，並未減速慢行，業經目擊證人李瑜
荔、朱竹雄供證在卷，且乙○○所駕駛機車無煞車痕跡，與伊車
相撞後機車卡在伊汽車保險桿內，或成為直立狀態，足證其未減
速慢行，違反交通規則致發生車禍等語（原審卷第五五－五六頁
）。倘係真實，亦與論斷乙○○與有過失程度有關，原審就此恝
置不論，亦有可議。此外，乙○○主張，伊請求自八十八年十二
月二十八日起至九十年七月三十一日止，共計五百八十一天，每
日一千八百元之看護費，惟第一審僅判准自八十八年十二月二十
八日起至八十九年五月七日止共一百三十一天，甲○○至少應再
給付伊四十萬五千元等語（原審卷第六○－六二頁）。依甲○○
於第一審提出於九十年八月十八日、十九日拍得乙○○自行乘騎
機車外出、購物、送小孩之照片，並未證明乙○○自何日起即不
需他人看護，且三軍總醫院之鑑定及忠孝醫院九十年九月十四日
之函示及台大醫院之診斷書並均不足以說明乙○○至何日以後即
不需他人看護，原審未遑注意及此，率以前揭情詞認定乙○○至
八十九年五月七日止，即不需看護，而為其不利之判決，亦欠允
洽。甲○○、乙○○上訴論旨，各自指摘原判決於其不利部分為
不當，求予廢棄，均有理由。
據上論結，本件兩造之上訴均有理由。依民事訴訟法第四百七十
七條第一項、第四百七十八條第二項，判決如主文。
中　　華　　民　　國　九十四　年　　八　　月　十八　　日
                      最高法院民事第七庭
                          審判長法官  許　朝　雄
                                法官  謝　正　勝
                                法官  劉　福　來
                                法官  鄭　玉　山
                                法官  吳　麗　女
      本件正本證明與原本無異
                                      書  記  官
中　　華　　民　　國　九十四　年　　八　　月　三十　　日
                                                  Ｙ
